臺灣桃園地方法院民事裁定
111年度消債清字第50號
聲  請  人  
即債務人    林桂娥  
代  理  人  游淑琄法扶律師
上列當事人因消費者債務清理事件聲請清算，本院裁定如下：
    主  文
一、債務人林桂娥自民國一百一十一年五月二十七日下午四時起
    開始清算程序。
二、命司法事務官進行本件清算程序。
    理  由
一、按債務人不能清償債務或有不能清償之虞者，得依消費者債
    務清理條例所定更生或清算程序，清理其債務；債務人對於
    金融機構負債務者，在聲請更生或清算前，應向最大債權金
    融機構請求協商債務清償方案，或向其住、居所地之法院或
    鄉、鎮、市、區調解委員會聲請債務清理之調解，消費者債
    務清理條例（下稱消債條例）第3條、第151條第1項分別定
    有明文。此係採前置協商主義，是債務人於協商程序中，自
    應本於個人實際財產及收支狀況，依最大誠信原則，商討解
    決方案。如終究不能成立協商，於聲請更生或清算時，法院
    審酌上開條文所謂「不能清償或有不能清償之虞」，允宜綜
    衡債務人全部收支、信用及財產狀況，評估是否因負擔債務
    ，而不能維持人性尊嚴之最基本生活條件，所陳報之各項支
    出，是否確屬必要性之支出，如曾有協商方案，其條件是否
    已無法兼顧個人生活之基本需求等情，為其判斷之準據。又
    法院開始清算程序之裁定，應載明其年、月、日、時，並即
    時發生效力。法院開始更生或清算程序後，得命司法事務官
    進行更生或清算程序，必要時得選任律師、會計師或其他適
    當之自然人或法人1人為監督人或管理人，復為同條例第83
    條第1項、第16條第1項所明定。
二、聲請意旨略以：
    聲請人即債務人林桂娥前積欠金融機構債務無法清償，於民
    國110年12月21日聲請消費者債務清理法院前置調解，後調
    解不成立，又聲請人主張其現收入扣除支出已無餘額，並無
    力負擔任何還款方案，且主張其無擔保或無優先權之債務總
    額已達新臺幣(下同)350萬元，顯有不能清償債務之情事，
    爰聲請裁定准予清算等語。
三、經查：
  ㈠本條例所稱消費者，指5年內未從事營業活動或從事小規模營
    業活動之自然人；前項小規模營業指營業額平均每月20萬元
    以下者，消債條例第2條第1、2項定有明文。又消債條例第2
    條第1項所稱5年內從事小規模營業活動，係指自聲請更生或
    清算前1日回溯5年內，有反覆從事銷售貨物、提供勞務或其
    他相類行為，以獲取代價之社會活動，依其5年內營業總額
    除以實際經營月數之計算結果，其平均營業額為每月20萬元
    以下者而言，例如：平均月營業額未逾20萬元之計程車司機
    、小商販等即屬之（參照辦理消費者債務清理事件應行注意
    事項第1點）。經查，參以聲請人勞工保險被保險人投保資
    料表及國稅局綜合所得稅各類所得資料清單，可知聲請人於
    聲請調解前，僅在民間公司任職，且其於調解前5年內並無
    從事小額營業活動，自得依消債條例聲請清算，合先敘明。
  ㈡又聲請人以其有不能清償債務情事，向本院聲請債務清理前
    置調解，經本院以110年度司消債調字第615號調解事件受理
    在案，嗣經本院司法事務官於111年1月26日開立調解不成立
    證明書等情，業經本院依職權調取上開調解案卷查明無訛。
    是聲請人確已依消債條例第151條第1項、第153之1條第1項
    之規定，於聲請清算前聲請法院調解，本院自得斟酌該調解
    案卷中所提出之資料及調查之證據，再綜合聲請人目前全部
    收支及財產狀況，評估是否已達不能維持最低生活條件，而
    有「不能清償債務或有不能清償之虞」之情形。
四、經查，本院司法事務官前於調解程序中，函詢全體債權人陳
    報債權及提供聲請人還款方案結果，最大債權銀行即台新國
    際商業銀行股份有限公司陳報其債權總額為80萬7,397元，
    聲請人銀行債權總額為310萬8,698元，並陳報經與聲請人確
    認後，聲請人目前入不敷出，已無還款能力，應無調解成立
    之可能。另萬榮行銷股份有限公司陳報其債權總額為196萬9
    ,041元、長鑫資產管理股份有限公司陳報其債權總額為80萬
    4,268元、兆豐商業銀行股份有限公司陳報其債權總額為36
    萬8,693元、國泰世華商業銀行股份有限公司陳報其債權總
    額為73萬9,900元、良京實業股份有限公司陳報其債權總額
    為74萬3,049元，合計已陳報之債權總額為662萬5,056元，
    惟經最大債權人與聲請人聯絡後，表示聲請人無法負擔任何
    還款方案，因而未提出還款方案且未到庭，致雙方調解不成
    立等情，業經本院調閱該調解卷宗查明無訛，堪認聲請人本
    件之聲請已踐行前開法條之前置調解程序規定。
五、次查，依聲請人所提出財產及收入狀況說明書、全國財產稅
    總歸戶財產查詢清單及民事陳報狀（參調解卷第19頁、第28
    頁、本院卷第13頁），顯示聲請人名下並無任何財產。另其
    收入來源部分，聲請人聲請清算前二年期間，係自108年12
    月22日起至110年12月21日止，故以109年1月起至110年12月
    止之所得為計算。據聲請人所提出109年綜合所得稅各類所
    得資料清單及本院依職權調查聲請人110年所得資料，聲請
    人於109年薪資所得總計為17萬604元、110年則無薪資所得
    資料，惟聲請人陳報因其年事已大，又因身體腰椎疼痛、高
    血壓腦中風而無法再從事高密度之勞力工作，因而於110年1
    月起，僅能於周末至道路上擔任海報派報員，每月收入所得
    約為6,000元，是聲請人於110年1月起至同年12月止，薪資
    所得約為7萬2,000元(6,000元×12月=7萬2,000元)。再據聲
    請人所提出土地銀行之存摺明細，聲請人於109年1月至110
    年12月，每月領有國民年金4,967元，總計為11萬9,208元(4
    ,967元×24月=11萬9,208元)。另據聲請人郵局存摺明細所示
    ，聲請人於109、110年分別領有三節禮金及行政院衛生福利
    部所發放之社會補助，總計為3萬7,500元。故認聲請人於聲
    請清算前二年所得收入應為39萬9,312元(17萬604元+7萬2,0
    00元+11萬9,208元+3萬7,500元=39萬9,312元)。另聲請人聲
    請清算後，每月薪資所得約為6,000元，業據聲請人所提出
    收入切結書在卷可稽(參調解卷第17頁)，應屬可信。另聲請
    人每月領有國民年金4,967元，故聲請人每月收入所得約為1
    萬967元（6,000元＋4,967元＝1萬967元），是應認聲請人現
    每月收入所得為1萬967元計算。
六、另按「（第1項）債務人必要生活費用，以最近一年衛生福
    利部或直轄市政府所公告當地區每人每月最低生活費1.2倍
    定之。（第2項）受扶養者之必要生活費用，準用第1項規定
    計算基準數額，並依債務人依法應負擔扶養義務之比例認定
    之。（第3項）前二項情形，債務人釋明更生期間無須負擔
    必要生活費用一部或全部者，於該範圍內，不受最低數額限
    制；債務人證明確有必要支出者，不受最高數額及應負擔比
    例之限制」，此為消債條例第64條之2所明定。是查，聲請
    人主張其每月生活必要費用為膳食費4,500元、醫療費1,000
    元、房租分擔4,500元、水費200元、電費200元、電話費600
    元及瓦斯費100元，總計1萬1,100元。衡諸衛生福利部所公
    布108年度之平均每人每月生活之最低生活費1萬4,578元之1
    .2倍為1萬7,493元、109年、110、111年之平均每人每月生
    活之最低生活費1萬5,281元之1.2倍為1萬8,337元，聲請人
    每月個人生活必要支出費用為1萬1,100元，顯低於衛生福利
    部所公布桃園市每月最低生活費用，是認聲請人每月必要支
    出費用僅為1萬1,100元，確屬合理。
七、從而，聲請人以上開收入扣除必要支出後，每月已無餘額（
    計算式：1萬967元－1萬1,100元＝-133元），聲請人現年67歲
    （43年出生），已逾勞工強制退休年齡（65歲），審酌聲請
    人目前之收支狀況，顯無法清償聲請人前揭所負欠之債務總
    額，考量該積欠債務之利息或違約金仍在增加中等情況，準
    此，堪認聲請人客觀上對已屆清償期之債務有持續不能清償
    或難以清償之虞，而有藉助清算制度調整其與債權人間之權
    利義務關係而重建其經濟生活之必要，自應許聲請人得藉由
    清算程序清理債務。
八、綜上所述，聲請人係消費者，已達不能清償債務之程度，經
    消費者債務清理調解不成立，而查無消債條例第6條第3項、
    第8條或第82條第2項所定應駁回清算聲請之事由，則其聲請
    ，應屬有據，爰裁定准許，並依同條例第16條第1項規定，
    命司法事務官進行清算程序如主文。
九、本院裁定終止或終結清算程序後，聲請人所負債務並非當然
    免除，仍應由本院斟酌消債條例第132條、第133條、第134
    條及第135條等，決定是否准予免責，如本院最終未准聲請
    人免責，聲請人就其所負債務仍應負清償之責，附此敘明。
　 
中    華    民    國   111    年    5    月    27    日
              民事第三庭      法  官 林靜梅
以上正本係照原本作成。
本裁定不得抗告。
本裁定業已於111年5月27日下午4時整公告。
中    華    民    國   111    年    5     月    27    日
                              書記官  劉寶霞